【裁判字號】    90,上更(一),256
【裁判日期】    920122
【裁判案由】    撤銷股東會決議
【裁判全文】
台灣高等法院民事判決  九十年度上更(一)字第二五六號
    上  訴  人    甲○○
    被上訴人      大榕股份有限公司
    法定代理人    宋世鎮
右當事人間請求撤銷股東會決議事件，上訴人對於中華民國八十八年一月二十九日台
灣台北地方法院八十七年度訴字第三三三二號第一審判決提起上訴，本院判決如左：
    主    文
原判決廢棄。
撤銷被上訴人於民國八十七年六月二十一日所為股東會臨時決議。
第一、二審訴訟費用由被上訴人負擔。
    事實及理由
一、上訴人起訴主張：被上訴人公司監察人許陳洋子曾於八十七年五月十三日函請董
    事會召開股東臨時會，議決改選董、監事等事宜，上訴人即被上訴人公司前董事
    長旋即於同年五月廿四日函復擬於同年六月十五日召開董事會討論股東會召開事
    宜，然許陳洋子卻於同年六月五日擅自寄發被上訴人公司召開股東臨時會之通知
    書予股東，嗣更於同年六月廿一日召集股東臨時會，該情形不符公司法第二百二
    十條所定「必要時」之要件，監察人許陳洋子應無召集權，且上訴人身為公司股
    東兼董事長，事前竟未接獲股東臨時會之開會通知，該股東臨時會之召集程序顯
    然違反法令，爰依公司法第一百八十九條規定，訴請撤銷該股東臨時會決議。並
    聲明：(一)廢棄原判決。(二)請求撤銷被上訴人於民國八十七年六月二十一日所為股
    東會臨時決議。
二、被上訴人則以：被上訴人公司董事會經受監察人所為召集臨時股東會之催告後，
    並未於十五日內依法召集，則監察人於董事會不為召集之情形，基於公司利害關
    係而為召集，符合公司法第二百二十條規定「必要時」之要件，應為所許；且自
    上訴人接任被上訴人公司董事長，確如有臨時股東會通知召集事由所列之各項情
    事，故於實質上，監察人亦有召集股東會之必要；又被上訴人監察人已於八十七
    年六月五日，依股東名簿所載地址，付郵掛號將股東會通知書寄送包括上訴人在
    內之全體股東，雖嗣後寄送上訴人之通知書因招領逾期而遭退回，惟公司法關於
    股東會之召集通知係採發信主義，故系爭股東會之召集程序並無違背法令可言，
    上訴人訴請撤銷系爭股東臨時會決議，應屬無據等語，資為抗辯。並聲明：駁回
    上訴。
三、兩造不爭之點：查上訴人為被上訴人公司股東，被上訴人公司經由監察人許陳洋
    子召集，於八十七年六月廿一日上午九時召開臨時股東會，決議解任上訴人之董
    事職務，並補選訴外人宋雲翔為董事等事項，上訴人並未出席該臨時股東會等事
    實，有被上訴人公司召開股東臨時會通知書、股東臨時會議事錄等件附卷可證，
    亦為兩造所不爭，堪信為真實。
四、兩造爭點之論述：上訴人主張上開臨時股東會之召集程序違反法令，因本於其股
    東之地位，於八十七年七月十一日提起本件撤銷股東會決議之訴訟，被上訴人則
    以前揭情詞置辯，則本件應審就者為被上訴人有無召集臨時股東會之必要性？其
    召集系爭臨時股東會有無程序違法之情事？茲敘述如下：
  (一)按股東會除本法另有規定外，由董事會召集之；監察人於董事會不為召集或不能
    召集股東會，而認為必要時，得召集股東會，公司法第一百七十一條、第二百二
    十條定有明文。次按公司法第二百二十條所謂「必要時」，原則上應於董事會不
    能召開，或不為召集股東會之情形下，基於公司利害關係而召集，始為相當。倘
    董事會無不能召集或不為召集股東會之情形，任由監察人憑一己之主觀意旨，隨
    時擅自行使此一補充召集之權，勢將影響公司之正常營運，自失立法原意（參照
    最高法院七十七年台上字第二一六○號判例意旨）；又董事會是否有不能召開或
    不為召集股東會之情形，應以監察人行使補充召集權時之客觀情形決之。
  (二)經查，被上訴人公司監察人許陳洋子於八十七年五月十三日函請被上訴人公司董
    事長即上訴人甲○○及董事宋世鎮、施邱錦於十五日內召集臨時董事會，否則即
    自為召集（見原法院八十七年北簡字第一○二六六號卷第七頁），因股東會之召
    集屬於董事會之職權，且應於十日前通知各股東，則被上訴人於召開董事會討論
    後，再由董事會召集臨時股東會，依客觀情形判斷，難於十五日內完成，可見許
    陳洋子要求上訴人於十五日之期限內召集股東臨時會，係屬強人所難。況上訴人
    於八十七年五月二十四日函復許陳洋子，謂：「本公司擬定於本（八十七）年六
    月十五日召開董事會，討論本公司股東會召開事宜」等語（見同上卷第八頁），
    難謂有不為召集股東會之情事。則許陳洋子不待上開召集董事會日期屆至，即於
    同年六月五日通知各股東，召集臨時股東會，客觀上似無在此時刻召集股東臨時
    會之必要。被上訴人雖辯稱被上訴人公司董事宋世鎮於八十七年五月二十六日致
    函上訴人表明「希於文到之日起三日內，將開會之時間及地點通知寄件人及其他
    董事」等語（見卷外證物被證十一），惟上訴人仍遲未將開會時間、地點通知董
    事，上訴人無召開董事會之意思云云，惟查，上訴人於八十七年六月十一日致函
    宋世鎮、施邱錦及許陳洋子，謂：「本公司原定於本（八十七）年六月十五日召
    開董事會，董事長因公出國，所以當日未克召開董事會，董事會日期順延，請貴
    董事另候開會通知」，觀其內容，係表明另行召開董事會之意，亦無從由此函得
    出被上訴人公司董事會有不能召開或不為召集股東會之情，是被上訴人所辯不足
    採。
  (三)次者，被上訴人公司監察人許陳洋子係以上訴人接任董事長後，業務不振，帳目
    不清，銀行存款去向不明，積欠航空站之特許費不付，對於台灣中小企銀之貸款
    ，不按期繳付本息，並拒絕及妨礙監察人陪同委任之律師、會計師查帳為由，行
    使補充召集權。惟查：
    1.被上訴人主張上訴人原設質予民航局之慶豐銀行一個月定期存款八千二百二十
      三萬元，經民航局實行質權後，本應尚有餘額新台幣（下同）五千零三萬七千
      二百五十八元，惟經被上訴人債權人台灣中小企業銀行仁愛分行於八十七年三
      月七日查詢結果，卻已無任何餘款，並提出慶豐銀行覆函（見卷外證物冊被證
      二號）、慶豐銀行存摺（見卷外證物冊原證五號）、台灣中小企業銀行仁愛分
      行存證信函（見卷外證物冊被證三號）為證。惟查，上訴人抗辯該筆款項係於
      八十七年三月六日分別轉帳存入被上訴人公司於彰化銀行信義分行0000-00-00
      0000-00帳戶內一千萬元及二千萬元，於隔日再存入彰化銀行前揭帳戶一千萬
      元、華信銀行活存帳戶二百萬元、慶豐銀行支存帳戶二百萬元、並於同日預付
      貨款五百九十九萬九千四百三十元，餘額五百七十元存回彰化銀行前揭帳戶，
      有上訴人所提之會計傳票附卷可證（見本院卷第一四八至一四九頁），並有
      慶豐商業銀行檢送被上訴人公司八十七年三月六日及三月七日銀行往來明細及
      傳票影本在卷可參（見本院卷第二二二頁至第二三五頁）；彰化銀行信義分
      行檢送被上訴人公司0000000000000（九一○）綜合存款八十七
      年三月六日及三月七日之明細分類帳影本乙份及傳票影本五份可稽（見本院卷
      第二三七頁至第二四三頁）；華信商業銀行忠孝分行檢送之被上訴人公司八
      十七年三月六日及三月七日之銀行往來明細及傳票可稽（見本院卷第二四五頁
      至第二四八頁）；又被上訴人公司雖於彰化銀行信義分行八十七年三月六日
      轉提金額二千七百萬元，但於同日亦向該行洽購無記名可轉讓定期存單面額一
      百萬元共二十七張，有該行檢送之函及附件可稽（見本院卷(二)第五七至八七頁
      ）。許陳洋子擔任被上訴人公司監察人既非短日之事，其應知被上訴人公司之
      銀行往來帳戶非僅慶豐銀行一家，其僅依匯豐銀行無該筆存款即謂係遭上訴人
      所侵占，顯係主觀臆測之詞。
    2.被上訴人主張自八十七年一月起積欠民航局中正航站特許費未付，遭民航局中
      正航站訴請給付特許營業費及滯納金七千四百二十八萬六千四百一十元，並提
      出起訴狀影本一份為證 (見卷外證物冊被證十二）。惟該起訴狀係於八十七年
      八月四日提出，有該起訴狀可稽，係於許陳洋子召開臨時股東會之後，況被上
      訴人公司於八十六年間即已積欠民航局中正航站特許費，此有上訴人所提出之
      被上訴人公司於八十六年十二月間函寄中正航站之存證信函影本中，均主張被
      上訴人公司以受有五億元之損害抵銷特許費可證（見本院卷(一)第一一九頁至第
      一三二頁），而上訴人於八十七年一月一日接任被上訴人公司董事長後，亦以
      存證信函向中正航站為相同主張（見本院卷(一)一三三頁至第一四○頁）；又被
      上訴人公司於台灣桃園地方法院八十七年重訴字第二○二號與中正航站間有關
      給付特許費營業費事件中，亦曾主張其曾主張對中正航站之賠償金在同一數額
      內相互抵銷云云，此有被上訴人所提之該案判決影本一件附卷可稽（見本院卷
      第六三頁至第八○頁），此應為許陳洋子所明知，其以此為依據召開系爭股東
      會是否有必要即不無疑異。則上訴人主張被上訴人與中正航站之特許費糾紛，
      於上訴人擔任董事長前即已發生，上訴人僅係延續前任董事長之主張：以損害
      金額抵銷特許費，此亦為監察人、董事所明知等語，應可採信。
    3.被上訴人主張上訴人對於台灣中小企業銀行之貸款，未按期繳付本息，致台灣
      中小企業銀行聲請法院對保證人為假扣押云云。惟查，台灣台北地方法院八十
      七年度重訴字第五○八號請求清償債務事件中，台灣中小企業銀行向被上訴人
      等人追索之債權係八十七年五月二十九日之後之債權，此有該案判決影本一件
      附卷可稽（見本院卷(一)第一一二頁至第一一八頁），則上訴人公司於八十七年
      五月二十九日後始遲延繳息，為許陳洋子於五月十三日催告上訴人召開股東會
      之後，且原審法院八十七年度裁全字第八一四號民事裁定係對於上訴人及訴外
      人施邱錦為假扣押，許陳洋子以個人事由而非公司事務召開股東會，即非合法
      。
    4.被上訴人復主張被上訴人公司之營業費用，由八十四、八十五年度之三億三千
      三百一十四萬三千四百六十一元、三億三千二百三十二萬八千五百九十五元，
      增加為八十六年度之三億九千七百六十一萬二千七百四十五元；營業成本亦由
      八十四、八十五年度之一億八千九百一十萬四千六百零五元、一億七千五百九
      十四萬三千零八十二元，增加為八十六年度之一億九千五百二十五萬二千二百
      二十元云云，而經許陳洋子委請律師事先發函通知，由許陳洋子本人會同律師
      、會計師於八十七年二月二十六日上午十時前往被上訴人公司查帳時，卻遭總
      經理宋世鎮以上訴人已交待不許查帳為由，予以阻撓，並稱遺失票據報警處理
      ，終以查無犯罪證據不了了之。惟上訴人於八十七年一月一日始擔任被上訴人
      公司之董事長，且依被上訴人公司章程第十八規定，被上訴人公司應於其營業
      年終，由董事會造具營業報告書、損益表等，提交股東會請求承認，則八十六
      年度之損益表於上訴人擔任被上訴人公司董事長前即已提交股東會，許陳洋子
      以此為召集股東臨時會之理由即缺乏必要性。又許陳洋子於八十七年二月二十
      六日會同律師、會計師至被上訴人公司查帳時，適逢被上訴人公司正在搬家，
      且同行之律師、會計師未出示任何證件，此有原審證人艾啟宙、宋鎮華之證言
      為證（見原審八十七年十二月十五日言詞辯論筆錄）。則依當時情形，監察人
      仍堅持於該日查帳，顯有濫用監察權之嫌，其以此為召開股東會之事由即無必
      要性。
五、依上述客觀事實，足認監察人許陳洋子並無召開股東會之客觀必要性，監察人許
    陳洋子憑一己之主觀意旨，擅自行使補充召集之權利，以公司「業務不振，帳目
    不清，銀行存款去向不明，積欠航空站之特許費不付，對於台灣中小企銀之貸款
    ，不按期繳付本息，復拒絕及妨礙監察人陪同委任之律師、會計師所為查帳行為
    」為由，召集臨時股東會，非法所許。
六、綜上所述，上訴人主張被上訴人公司監察人許陳洋子於八十七年六月二十一日召
    集臨時股東會之召集程序違反法令，本於公司法第一百八十九條之規定，請求被
    上訴人公司撤銷系爭臨時股東會所為決議，為有理由，應予准許。原審為上訴人
    敗訴之判決，尚有未洽。上訴意旨指摘原判決不當，求予廢棄改判，為有理由。
    爰由本院予以廢棄改判，如主文第二項所示。
七、據上論結，本件上訴為有理由，依民事訴訟法第四百五十條、第七十八條、第四
    百六十三條、第三百九十二條，判決如主文。
中      華      民      國    九十二    年      一      月    二十二    日
                                    民事第九庭
                                        審判長法  官  吳  謙  仁
                                              法  官  蘇  瑞  華
                                              法  官  游  婷  麟
右正本係照原本作成。
如不服本判決，應於收受送達後二十日內向本院提出上訴書狀，其未表明上訴理由者
，應於提出上訴後二十日內向本院補提理由書狀（均須按他造當事人之人數附繕本）
上訴時應提出委任律師或具有律師資格之人之委任狀；委任有律師資格者，另應附具
律師及格證書及釋明委任人與受任人有民事訴訟法第四百六十六條之一第一項但書或
第二項（詳附註）所定關係之釋明文書影本。
中      華      民      國    九十二    年       一     月     二十二   日
                                              書記官  林  初  枝
附註：
民事訴訟法第四百六十六條之一（第一項、第二項）：
對於第二審判決上訴，上訴人應委任律師為訴訟代理人。但上訴人或其法定代理人具
有律師資格者，不在此限。
上訴人之配偶、三親等內之血親、二親等內之姻親，或上訴人為法人、中央或地方機
關時，其所屬專任人員具有律師資格並經法院認為適當者，亦得為第三審訴訟代理人
。


司法院資訊處製作；財團法人民間司法改革基金會備份。
